臺灣桃園地方法院民事簡易判決
                                    110年度壢簡字第185號
原      告  陳松雍(即陳松煜)


訴訟代理人  丁聖哲律師
被      告  陳松麟  

訴訟代理人  劉映妏  
上列當事人間請求返還不當得利事件，本院於民國110 年11月30
日言詞辯論終結，判決如下：
    主      文
原告之訴暨假執行之聲請均駁回。　　
訴訟費用新臺幣2,882元由原告負擔。
    事實及理由
壹、程序方面：
    按訴狀送達後，原告不得將原訴變更或追加他訴，但擴張或
    減縮應受判決事項之聲明者，不在此限，民事訴訟法第255
    條第1項第3款定有明文。原告起訴時原聲明請求被告應給付
    原告新臺幣（下同）155,248元，及法定遲延利息。嗣於訴
    訟繫屬中，變更上開請求金額為184,248元，核屬應受判決
    事項聲明之擴張，揆諸前揭規定，應予准許。
貳、實體方面：
一、原告主張：兩造與訴外人陳松鶴、陳姿吟共有坐落於桃園市
    ○○區○○段0000○0000地號土地，暨其上同段257建號建物（門
    牌號碼為桃園市○○區○○路0段000號，下合稱系爭房地），權
    利範圍各為4分之1。詎被告自民國101年起至104年止，將系
    爭房地出租他人，分別收取101年租金158,000元、102年租
    金216,000元、103年租金189,000元、104年租金173,990元
    ，共736,990元（下稱系爭租金），卻未支付原告按應有部
    分4分之1比例應得之租金共184,248元，經原告催討，亦置
    之不理。為此，爰依民法第179條、第818條規定提起本件訴
    訟等語。並聲明：被告應給付原告184,248元，及自起訴狀
    繕本送達翌日起至清償日止，按年息百分之五計算之利息；
    原告願供擔保，請准宣告假執行。
二、被告則以：被告固不爭執收取系爭租金，惟系爭租金大部分
    由陳松鶴個人使用，其餘部分則作為家族祭祀及房屋修繕之
    用，原告亦同意由被告收取、管理系爭租金。又原告前將系
    爭房地以假買賣方式過戶予其配偶即訴外人倪慧菁，被告及
    其他繼承人遂向原告及倪慧菁提起民事訴訟，經鈞院以102
    年度司壢調字第57號受理在案（下稱前案），嗣前案當事人
    以原告支付系爭房地過戶相關費用之條件和解，故被告為原
    告代墊之代書費用229,047元應予抵銷。再者，本件租金請
    求權發生於000年至104年間，已罹於5年消滅時效，被告得
    為時效抗辯，原告主張無理由等語置辯。並聲明：原告之訴
    駁回。
三、原告主張其為系爭房地共有人，權利範圍為4分之1，然被告
    自101年至104年將系爭房地出租他人，卻未將系爭租金按比
    例分配予原告等情，有系爭房地之土地暨建物謄本在卷可稽
    ，且為被告所不爭執，堪信原告此部分之主張為真實。原告
    另主張被告無法律上原因而享有超過其權利範圍之收益，應
    將系爭租金利益按4分之1比例返還予原告乙節，為被告所否
    認，並以前揭情詞置辯。是本件爭點厥為：（一）原告請求
    被告按比例返還系爭租金有無理由？（二）原告請求按比例
    返還系爭租金之收益是否已罹於消滅時效？（三）被告得否
    就其支出之相關繼承、過戶費用計229,047元請求抵銷？如
    是，得抵銷之金額為何？茲分述如下：
（一）原告請求被告按比例返還系爭租金有無理由？
　　①按無法律上之原因而受利益，致他人受損害者，應返還其
      利益，民法第179條前段定有明文。次按民法第818條所定
      各共有人按其應有部分，對於共有物之全部有使用收益之
      權。係指各共有人得就共有物全部，於無害他共有人之權
      利限度內，可按其應有部分行使用益權而言。是共有人倘
      逾越其應有部分之範圍使用收益，致其所受利益超過其應
      有部分比例，即難謂不應對他共有人負返還不當得利之責
      。又當事人主張有利於己之事實者，就其事實有舉證之責
      任，民事訴訟法第277條前段亦有明文。原告對於自己主
      張之事實已盡證明之責後，被告對其主張，如抗辯其不實
      並提出反對之主張者，則被告對其反對之主張，亦應負證
      明之責，此為舉證責任分擔之原則。又各當事人就其所主
      張有利於己之事實，均應負舉證之責，故一方已有適當之
      證明者，相對人欲否認其主張，即不得不更舉反證（最高
      法院99年度台上字第483號、98年度台上字第372號民事判
      決意旨參照）。
　　②原告為系爭房地之共有人，權利範圍為4分之1，且系爭房
      地經被告出租他人並收取租金，卻未分配予原告等情，為
      兩造所不爭執，業如前述。依上說明，被告就逾越其應有
      部分範圍所受領之租金，自應對原告負返還不當得利之責
      ，原告請求被告返還按其應有部分比例4分之1計算系爭房
      地出租之收益，洵屬有據。被告固辯稱系爭租金多由陳松
      鶴個人使用，其餘部分則經原告同意作為家族祭祀及房屋
      修繕之用云云，惟被告並未舉證以實其說，本院自難為有
      利被告之認定。
（二）原告請求按比例返還系爭租金之收益是否已罹於消滅時效
      ？
    ①按請求權，因15年間不行使而消滅。但法律所定期間較短
      者，依其規定。利息、紅利、租金、贍養費、退職金及其
      他一年或不僅一年之定期給付債權，其各期給付請求權，
      因5年間不行使而消滅，民法第125 條、第126 條定有明
      文。次按共有人逾越其應有部分之範圍對共有物為使用收
      益，可能獲得相當於租金之利益為社會通常之觀念，因其
      所受利益為物之使用收益本身，應以相當之租金計算應償
      還之價額。又租金之請求權因五年間不行使而消滅，既為
      民法第126條所明定，則凡無法律上之原因而獲得相當於
      租金之利益，致他人受損害時，如該他人之返還利益請求
      權已逾租金短期消滅時效之期間，對於相當於已罹消滅時
      效之租金之利益，即不得依不當得利之法則，請求返還。
      此為本院所持之見解，（最高法院102年度台上字第2209
      號判決參照）。
    ②本件原告既依不當得利法律關係請求被告按比例給付自101
      年1月起至104年12月止之系爭租金，揆諸前揭論述，本件
      應適用5年之短期時效。故自原告提起本件訴訟即109年9
      月1日起回溯5年即104年9月以前之系爭房地租金請求權（
      即101年1月至104年8月），已罹於時效，被告拒絕給付，
      自屬有理。至原告請求被告返還自104年9月至同年12月共
      4個月之系爭房地租金收益，則尚未罹於時效。再參酌被
      告提出之104年收入支出明細表，記載104年1-12月檳榔攤
      租金156,000元，而被告於110年11月30日言詞辯論期日亦
      自陳系爭房地104年之租金收益為156,000元，每月租金為
      13,000元（見本院卷第39頁、第120頁反面），應堪認系
      爭房地104年每月租金為13,000元。是原告得向被告請求
      相當於租金之不當得利為13,000元（計算式：13,000元×4
      個月×1/4權利範圍＝13,000元）。
（三）被告得否就其支出之相關繼承、過戶費用計229,047元請
      求抵銷？如是，得抵銷之金額為何？
    ①被告主張因辦理兩造父親即被繼承人陳永俊所遺不動產之
      繼承登記，而支出相關規費及代書費229,047元，並經證
      人即代書王清霖於言詞辯論期日到庭證稱：繼承費用分攤
      是另外五筆土地總費用45,761元，罰鍰10,095元，102地
      價稅3,749元、房屋稅4,512元、103年房屋稅2,212元，計
      10,473元，塗銷信託登記是塗銷倪慧菁跟原告的信託，總
      共7,316元，中山路2段875號過戶費用分攤就是倪慧菁的
      兩筆土地及一筆建物贈與給兩造及兄弟等費用計165,497
      元，被告請伊辦理繼承、塗銷信託、贈與的所有費用，總
      共229,047元，均由被告先支付等語（見本院卷第94頁、
      第113頁反面），且被告主張曾支出上開代書費及規費乙
      節，為原告所不爭執，堪信被告此部分所辯為真。
　　②又原告雖不爭執被告曾支出上開費用，惟主張有關塗銷信
      託及贈與部分，應係屬於被告與倪惠菁間之糾紛，基於債
      之相對性，應由倪惠菁負擔，另因繼承而生之費用及罰鍰
      ，則應由各兄弟依應繼分分攤等語。本院審酌被告提出之
      代書費及規費項目，其中繼承費用及罰鍰分擔45,761元、
      地價及房屋稅10,473元、中山路2段875號過戶費用分攤16
      5,497元，共221,731元，均係兩造與其他繼承人為繼承被
      繼承人陳永俊所遺不動產而需支出之項目，自應由繼承人
      共同分擔。縱使系爭房地曾過戶登記予倪惠菁名下，倪惠
      菁再信託登記予原告，嗣倪惠菁塗銷信託登記後，以贈與
      之方式重新過戶予陳永俊之繼承人，而增加額外過戶費用
      之支出，然究其本質仍係將本應由繼承人繼承之系爭房地
      辦理不動產登記，自仍應由繼承人依內部關係按應繼分比
      例分擔，至陳永俊之繼承人與原告、倪惠菁是否有另約定
      費用之負擔方式，或該繼承人得否向原告、倪惠菁請求支
      出上開贈與過戶費用，則與各繼承人間之內部分擔無涉。
　　③至被告雖辯稱係因前案才會遲延登記，故應由原告單獨負
      擔罰鍰費用10,095元，惟被告就係因原告而導致遲延登記
      乙節，未舉證以實其說，難認有據，故自應由兩造依應繼
      分比例分擔之。另有關倪惠菁塗銷信託登記費用7,316元
      ，非屬辦理陳永俊遺產登記之費用，難認應由繼承人共同
      分擔，復被告並未提出相關證據證明兩造就前開費用負擔
      有何特別約定，本院就此部分難認被告所辯可採。
　　④從而，原告自應按其應繼分即4分之1之比例分擔上開繼承
      費用221,731元，故原告應分擔之金額為55,433元（221,7
      31元×1/4＝55,433元，元以下四捨五入）。
　　⑤依上所述，被告前揭得對原告請求返還代墊費用之數額為5
      5,433元，已逾本件原告可得請求被告給付之金額，故被
      告自得主張以上開債權全數抵銷原告請求之金額，原告之
      請求既經抵銷後，自不得再向被告請求給付。從而，原告
      之請求，為無理由，不應准許，應予駁回。
四、綜上所述，原告依不當得利之法律關係，請求被告給付184,
    248元，及自起訴狀繕本送達被告翌日起至清償日止，按週
    年利率百分之五計算之利息，為無理由，應予駁回。原告之
    訴既經駁回，其假執行之聲請即失所附麗，應併予駁回。
五、本件事證已臻明確，兩造其餘主張陳述及所提之證據，經審
    酌後於本件判決結果無影響，爰不逐一論述。
六、訴訟費用負擔之依據：民事訴訟法第78條。本件訴訟費用額
    ，確定如主文第2 項所示之金額（計算式詳如訴訟費用計算
    書）。
中　　華　　民　　國　 111　　年　　1 　  月　　20  　日
                  中壢簡易庭      法  官  江碧珊
以上為正本係照原本作成。
如不服本判決，應於送達後20日內，向本院提出上訴狀並表明上
訴理由，如於本判決宣示後送達前提起上訴者，應於判決送達後
20日內補提上訴理由書（須附繕本）。
如委任律師提起上訴者，應一併繳納上訴審裁判費。
中　　華　　民　　國　 111　  年　　 1 　 月　　24   日
                                  書記官  張育誠
訴訟費用計算書
　
項        目            金  額（新臺幣）        備註
　
第一審裁判費           1,990元                原告墊付
證人日旅費             892元                  被告墊付
合        計           2,882元